臺灣高等法院刑事判決　　　　　　　　95年度上訴字第4827號
上　訴　人
即　被　告　丙○○原名周簡秀.
選任辯護人　湯明亮律師
上列上訴人因偽造文書等案件，不服臺灣臺北地方法院95年度訴
字第929號，中華民國95年11月10日第一審判決（起訴案號：臺
灣臺北地方法院檢察署95年度偵緝字第1009、1010號），提起上
訴，本院判決如下：
    主  文
原判決關於丙○○行使偽造私文書部分撤銷。
丙○○連續意圖為自己不法之所有，以詐術使人將本人之物交付
，處有期徒刑陸月，如易科罰金，以銀元參佰元即新台幣玖佰元
折算壹日。
    事  實
一、丙○○（原名周簡秀惠）明知其投資生意週轉不靈，且其在
    臺北富邦商業銀行和平分行（原為臺北銀行和平分行，下稱
    台北銀行）開設之02490─5號支票帳戶，已於民國89年5月
    26 日被列為拒絕往來戶，已全無清償能力，竟基於意圖為
    自己不法所有之概括犯意，先於89年7月間某日，至臺北市
    ○○○路2段160巷3之1號3樓甲○○住處，持其所簽發，以
    台北銀行為擔當付款人，發票日89年8月5日，面額新台幣（
    下同）43萬元，票號ＨＰ0000000號支票一張，向甲○○詐
    取現款，使甲○○陷於錯誤，交付40萬元予丙○○。續於89
    年8 月8日，明知臺北縣雙溪鄉○○段頂坑小段第69號、同
    段內厝小段第38之2、第38之3號、第40號土地均為其弟簡清
    乾所獨有，竟向甲○○騙稱該等土地市價上千萬元，並將簡
    清乾委託其保管之該土地所有權狀原本交付甲○○以資取信
    ，使甲○○誤信丙○○有還款能力，又交付40萬元予丙○○
    。90年1月間，復持其於75年4月2日以胞妹乙○○名義訂立
    受讓攤位之「陸軍成功新村軍眷福利供應中心（內攤位）合
    約書」及「委託書」各一份，向甲○○稱其在臺北市士林區
    開設工廠，因進貨需款週轉，有上揭福利中心之攤位財產為
    還款擔保，致甲○○信以為真，又交付借款100萬元。惟屆
    期丙○○未予清償，甲○○始知受騙。
二、案經甲○○告訴及臺北市政府警察局大安分局報告臺灣臺北
    地方法院檢察署檢察官偵查起訴。
    理    由
一、證人乙○○、簡清乾、陳碧玉於警詢、偵查中之陳述，上訴
    人即被告丙○○於言詞辯論終結前未表示異議，本院審酌上
    開證據資料製作時之情況，並無違法不當，以之作為證據應
    屬適當，依刑事訴訟法第159條之5規定，認前揭證據資料均
    有證據能力。
二、訊據上訴人矢口否認有何詐欺犯行，辯稱：伊分三次向告訴
    人甲○○借錢，第一次拿自己簽發支票借得40萬元，發票日
    寫89年8月5日，事實上89年2月就持票借錢，當時支票還未
    拒絕往來，第二次拿簡清乾之所有權狀，借得30萬元，第三
    次拿陸軍成功新村攤位的合約，借得30萬元，前後共借得10
    0萬元，但已還300多萬元，既未施用任何詐術，亦非甲○○
    所稱借1000多萬元，甲○○對於借款金額無法提供資金來源
    ，且與證人張艷玥所言不相符合，倘認有詐欺情事，請從輕
    量刑云云。
三、惟上揭事實業據甲○○指訴歷歷，且上訴人坦承於89年7月
    間持其簽發之43萬元支票向甲○○借款，並有債款明細及該
    支票影本在卷為憑（偵字第12706號卷第24頁），而被告之
    台北銀行支票存款帳戶早於89年5月26日被列為拒絕往來戶
    ，有台北銀行94年9月23日北富銀和營字第9460000156號函
    及所附之開戶資料等為憑（偵緝字第1428號卷第82至85頁）
    ，足認其簽發支票借款之際，即知該紙支票屆期無法兌現。
    又證人甲○○證稱：上訴人曾拿她弟弟的土地所有權狀正本
    做擔保向我借40萬元，她說土地很值錢，等錢還我才拿回去
    ，月息3分，她說絕對不會欠我錢，我就相信她，另外拿一
    個市場攤位合約書給我看，說那攤位值100萬元，跟我借100
    萬元，不過她將那個攤位賣給別人，賣的錢沒還我一毛錢，
    我借給上訴人的都是現金等語（原審卷第64至66頁），並有
    上訴人出具之借款明細與立據書多張、土地所有權狀影本4
    張、「陸軍成功新村軍眷福利供應中心（內攤位）合約書」
    及「委託書」影本各1件（偵字第12706號卷第28至34 頁）
    在卷可稽。上訴人雖辯稱上開書據是在甲○○威脅之下所寫
    ，然未能舉出證明方法以供調查，已難採信，且該書據內載
    其與妹妹陳碧玉有共有土地，其與陳碧玉共同從事手機殼零
    件生意等語，然其多次坦承並無名為「陳碧玉」之姊妹，足
    見其虛構「與妹妹陳碧玉合夥生意，需錢週轉」等語，以取
    信於被害人無訛。證人簡清乾證稱：上訴人對於臺北縣雙溪
    鄉○○段頂坑小段第69號、內厝小段第38之2號、38之3號、
    第40號土地並無持分，上訴人向伊借取上揭土地及其他土地
    所有權狀約30幾張去看，伊並未授權或同意上訴人持以借款
    ，取回時發現短少本案4張所有權狀，被告迄今未還等語（
    偵緝字第1428號卷第88頁）。另證人乙○○證稱：我沒有在
    士林開設工廠或委請被告調現金等語（同上偵緝卷第59 頁
    ）。可見上訴人明知自己已無清償能力，猶簽發已列為拒絕
    往來之支票，或擅以簡清乾之所有權狀取信，或以經商為由
    ，持攤位合約等書據，向甲○○詐取財物。至詐取之金額，
    甲○○初稱上訴人先後40多次向其共詐取1000多萬元現款，
    並提出經上訴人蓋章之借款明細多張為證，惟又稱上訴人第
    一次借40萬元，拿所有權狀向其拿40萬元，拿攤位借100萬
    元，上訴人向其借款沒有給任何保障，其討錢時始拿空白本
    票給上訴人自己填寫，本票金額寫比較多，如果借30萬元，
    寫50萬元，500萬元之本票，實際上大概借100萬元，120萬
    元本票是零零散散很多筆，因向上訴人討不到錢，所以要上
    訴人寫立據書等語（原審卷第64至71頁），而上訴人或稱其
    向甲○○借不到200萬元，或稱祇借100萬元等語，二人所述
    不盡一致。綜合上訴人與甲○○陳述及借款明細與本票等證
    據，依「罪證有疑，利於被告」之原則，認上訴人詐取之金
    錢，為甲○○上揭明確陳述之3次，即40萬元、40萬元及100
    萬元。是本件上訴人向甲○○詐取財物之事證明確，其犯行
    堪以認定，應依法論科。
四、上訴人行為後，刑法於94年1月7日修正，95年7月1日施行，
    關於本件：
（一）刑法第339條詐欺罪部分，因刑法第33條第5款將罰金修正
      為新臺幣1000元以上，以百元計算之，而修正前原係銀元
      1元以上，依罰金罰鍰提高標準條例規定提高倍數計算，
      以修正前法律較有利上訴人。
（二）刑法第56條連續犯亦經刪除，依修正後法律，被告基於概
      括犯意之數次犯罪行為，應予分論併罰，依修正前法律，
      則以一罪論，並得加重其刑，亦以修正前法律較有利於上
      訴人。
（三）易科罰金部分，刑法第41條經修正，修正後規定以新台幣
      1000元、2000元或3000元折算一日，而修正前依罰金罰鍰
      提高標準條例規定提高倍數折算，以修正前法律較有利上
      訴人。
  綜合上述，整體比較結果，本件之罪刑及易科罰金均以修正前
  法律有利於上訴人，依刑法第2條第1項規定，應適用行為時法
  律論處。
五、核上訴人所為，係犯行為時刑法第339條第1項之罪。其多次
    犯行，時間緊接、手段相似，又犯構成要件相同之罪名，顯
    係基於概括犯意而為，為連續犯，應論以一罪，並加重其刑
    。原審予以論科，固非無見。惟上訴人祇向甲○○詐欺3次
    ，且無行使偽造「陸軍成功新村軍眷福利供應中心（內攤位
    ）合約書」及「委託書」等私文書之行為（詳後述），原判
    決認定上訴人尚詐取多次財物及有行使偽造私文書行為，均
    有未當。上訴意旨謂其無詐欺犯行，雖無足取，然辯稱無行
    使偽造文書行為，則有理由，應由本院將上訴人關於行使偽
    造私文書部分撤銷改判。爰審酌上訴人犯罪之動機、目的、
    手段、犯罪所生損害、犯罪後態度等一切情狀，量處如主文
    所示之刑，並諭知易科罰金之折算標準。
六、公訴意旨另以：被告自89年7月17日起至90年11月10日止，
    除前述3次詐欺犯行外，尚明知發票人仝一國際有限公司張
    玉蘭簽發、臺北銀行桂林分行帳號00000000號、發票日90年
    10 月31日、ＧＬ0000000號、面額500萬元之支票，及發票
    人贏驊興業有限公司簡永松、簽發之臺中商業銀行沙鹿分行
    帳號422之2號、發票日90年11月20日、ＳＵ0000000號、面
    額120萬元之支票，均為無法兌現之支票（俗稱芭樂票），
    仍持向甲○○騙取款項，尚詐得數百萬元，認上訴人此部分
    亦涉犯刑法第339條第1項之詐欺取財罪嫌。惟甲○○及證人
    張艷玥於原審均證稱此2張支票均係上訴人未還款，始簽發
    持交予甲○○（原審卷第67、74頁），則此2張支票係上訴
    人清償欠款之方法，與持票借款而詐取財物者不同，自不能
    以詐欺罪責相繩，且除向甲○○詐取上揭40萬元、40萬元、
    100萬元外，並無積極證據足證上訴人尚以詐術詐取其他財
    物，即不能證明上訴人有此部分犯行，惟公訴意旨認此部分
    與上揭論罪科刑之行使偽造私文書、詐欺罪間有牽連犯或連
    續犯之裁判上一罪關係，爰不另為無罪之諭知。
七、公訴意旨又稱：上訴人於不詳時地，冒用其妹乙○○名義，
    偽造「陸軍成功新村軍眷福利供應中心（內攤位）合約書」
    及「委託書」，於90年1月間持向甲○○行使，以詐取借款
    ，因認上訴人尚犯刑法第216條、第210條之行使偽造私文書
    罪嫌云云。惟上訴人否認該等文書係其所偽造，辯稱依規定
    夫妻祇能有一個攤位，伊始於75年間徵得乙○○同意，以乙○○名義買第二個攤位，因甲○○要求擔保品，伊才交付該
    攤位合約書、委託書等語。查證人乙○○於91年7月31日檢
    察官偵查時陳稱上訴人當初要買此攤位時，有告訴過伊（偵
    字第12706號卷第50頁背面）。嗣於94年9月15日檢察官偵查
    時改稱：上訴人需要兩個攤位，伊母親在伊不知情之情況下
    ，將伊戶籍遷到上訴人戶籍內，這樣上訴人就可以在成功新
    村申請兩個攤位，上訴人祇告訴伊母親，未徵求伊之同意（
    偵緝字第1428號卷第58、59頁）。至本院審理時復改謂：上
    訴人說夫妻祇能買一個攤位，她想再買一個，即借用伊名義
    買另一個，伊與母親都知道此事，買攤位之錢係上訴人自己
    負責，買後如何處理，是上訴人權利，不用問伊，檢察官偵
    查時，伊可能搞不清楚合約書與委託書，才說上訴人未徵得
    其同意，上訴人買攤位前，即告訴伊要多買一個攤位，伊之
    身分證及印章都有交給上訴人使用等語。按上訴人簽訂上揭
    合約書與委託書（75年間）距今已20年，時間久遠，時乙○○年約24歲，是否能清楚記憶有無徵得其同意之情形，已非
    無疑。且乙○○始終明確表示上訴人欲購買第二個攤位，有
    告訴其母親，母親即逕行將其戶籍遷入上訴人戶籍內等語。
    綜合乙○○前後陳述之旨，上訴人既將夫妻不能買二個攤位
    ，及其欲購買第二個攤位之情告訴母親或胞妹乙○○，乙○○之戶籍因而遷入上訴人戶籍內，顯見乙○○對於上訴人欲
    以其名義購買第二個攤位一節應屬知情，其知情而未為反對
    之表示，即難謂上訴人主觀上有冒用乙○○名義偽造文書之
    犯意可言，自不能以偽造私文書罪相繩。又依修正前刑法第
    80條第1項規定，偽造文書罪之追訴權時效為10年，即至85
    年4月2日止，其追訴權即罹於時效而消滅，故上訴人被訴偽
    造文書部分，本應諭知免訴，而上訴人主觀上既無偽造此等
    文書之犯意，自亦無行使偽造文書之可言，其被訴行使偽造
    私文書部分，本應諭知無罪。惟公訴人認偽造及行使偽造私
    文書罪與上揭詐欺罪部分有牽連犯裁判上一罪關係，爰不另
    為免訴或無罪之諭知。
據上論斷，應依刑事訴訟法第369條第1項前段、第364條、第299
條第1項前段，刑法第2條第1項前段、修正前刑法第56條、第339
條第1項，修正前罰金罰鍰提高標準條例第1條前段、刪除前第2
條，判決如主文。
本案經檢察官謝英民到庭執行職務。
中　　華　　民　　國　　96　　年　　2 　　月　　27　　日
　　　　　　　　　刑事第二庭    審判長法　官  呂丹玉
　　　　　　　　　　　　　　　　　　  法　官  王詠寰
　　　　　　　　　　　　　　　　　　  法　官  林恆吉
以上正本證明與原本無異。
檢察官如不服本判決，應於收受送達後十日內向本院提出上訴書
狀，其未敘述上訴之理由者並得於提起上訴後十日內向本院補提
理由書（均須按他造當事人之人數附繕本）。
被告不得上訴。
                                      書記官  陳啟文
中　　華  　民　　國　　96　 　年　　2　　月    27    日
附錄：本案論罪科刑法條全文
中華民國刑法第339條
意圖為自己或第三人不法之所有，以詐術使人將本人或第三人之
物交付者，處5年以下有期徒刑、拘役或科或併科1000元以下罰
金。
以前項方法得財產上不法之利益或使第三人得之者，亦同。
前二項之未遂犯罰之。
